【裁判字號】    99,勞上易,45
【裁判日期】    991109
【裁判案由】    給付職業災害補償金
【裁判全文】
臺灣高等法院臺中分院民事判決        99年度勞上易字第45號
上  訴  人  甲○○
訴訟代理人  張貴閔律師
被 上訴 人  旭邑金屬工業股份有限公司
兼  法  定
代  理  人  乙○○
共      同
訴訟代理人  涂芳田律師
上列當事人間請求給付職業災害補償金等事件，上訴人不服台灣
彰化地方法院民國99年6月10日98年度勞訴字第41號第一審判決
，提起上訴，本院於99年10月26日言詞辯論終結，判決如下：
    主  文
上訴駁回。
第二審訴訟費用由上訴人負擔。
    事實及理由
一、本件上訴人主張：伊自民國93年11月4日起，受僱於被上訴
    人旭邑金屬工業股份有限公司（下稱旭邑公司），每月薪資
    約新台幣（下同）2萬2800元，擔件負責組裝銲接排氣管之
    技術員，另亦有負責排氣管噴漆工作。97年4月30日，旭邑
    公司要求伊支援操作沖床機械工作，但未依勞動安全衛生法
    第5條、第14條、第23條規定，設置安全設施並對伊實施勞
    工安全訓練，致伊於操作沖床機械時，受有右手食指遭沖床
    設備壓傷截肢之傷害（下稱系爭職業傷害），伊得依勞動基
    準法第59條、民法第184條第2項、第193條、第195條、第28
    條、勞工安全衛生法第23條第1項、公司法第23條規定，請
    求被上訴人連帶賠償伊147萬1132元。明細如下：(1)勞動能
    力減損：伊所受傷害為右手食指截肢，勞工保險局核定失能
    程度符合失能給付標準附表第R11-49項，為第12等級殘廢，
    減少勞動能力為30.75％，計算至65歲退休年齡，尚能工作
    22年，伊每月薪資原為2萬2800元，是伊勞動能力減損計127
    萬1132元（計算式：22,8001230.67％15.103875霍夫
    曼係數＝1,271,132）；(2)精神慰撫金：伊因此事故歷經數
    次手術，且伊本從事手部勞動的工作，右手為其慣用手，如
    今右手食指截肢喪失功能，造成生理不便，痛苦難以言喻，
    爰請求精神慰撫金20萬元等情。爰求為被上訴人應再連帶如
    數給付，及加計自98年12月11日起算法定遲延利息之判決（
    未繫屬本院者，不予贅論）。
二、被上訴人則以：旭邑公司為維護員工作業紀律及安全，於96
    年間訂定「安全衛生工作守則」，並函送中區勞動檢查所備
    查（中區勞動檢查所登錄編號Ｚ000000000），且
    經宣導發送守則及公告週知。在「安全衛生工作守則」第肆
    章「工作安全與衛生標準」，其中之「衝壓機械安全工作守
    則」即訂有11項，操作時應注意之事項。事實上，於97年4
    月17日，旭邑公司即因應廠區作業之需要，調整工作人員。
    因此才調派上訴人至產三組衝壓轉向機Ｙ接頭之衝壓工作。
    作業前，生產部課長徐湧鈞即向上訴人重申作業應注意之安
    全事項，上訴人無疑義後即陸續作業十一天，期間機械及人
    員均無異樣，上訴人作業亦勝任無礙。況作業處所均備有夾
    鉗及吸磁石，作為取放工件之工具，發生職業傷害之日，機
    械亦無故障，上訴人何以徒手碰觸機械致造成傷害，實令人
    疑惑。故旭邑公司從訂定「安全衛生工作守則」，到員工教
    育訓練，均依程序實施，並無違反勞工安全衛生法之情事。
    再揆諸證人徐湧鈞、林頂立、詹鎮之證詞，足見：(1)上訴人
    於發生事故前，即97年4月中旬已調到產三組工作。(2)上訴
    人於發生事故前數天，已操作沖壓機工作4日。(3)上訴人發
    生事故之沖壓機與前4日操作之沖壓機，除手控及腳控不同
    外，其作業之流程均相同。(4)上訴人操作沖壓機之前，現場
    師傅詹鎮均在場教導，並提醒應注意事項。(5)產三組組長林
    頂立有督導現場師傅詹鎮教導上訴人操作沖壓機，其動作熟
    練後，林頂立才離去。(6)上訴人發生事故之沖壓機，並未發
    現有任何機械故障之情事，事故翌日，仍照常由其他工人操
    作生產。(7)上訴人操作發生事故之機台約2個多小時才受傷
    ，期間已順利完成100多個產品。顯然上訴人對該機台之操
    作流程已熟悉。其受傷之原因，顯係個人之疏失所致。而非
    機台故障或旭邑公司未施予安全教育所致等語，資為抗辯。
三、原審就上訴人上揭請求，判決上訴人敗訴，上訴人聲明不服
    ，兩造於本院各聲明如下：
    (一)上訴人方面：
      原判決不利於上訴人部分廢棄。
      上開廢棄部分，被上訴人應連帶給付上訴人147萬1132
        元，及自98年12月11日起至清償日止，按年息百分之五
        計算之利息。
    (二)被上訴人方面：
      上訴駁回。
      訴訟費用由上訴人負擔。
四、兩造不爭執之事實：
    (一)上訴人自93年11月4日起，受僱於旭邑公司，每月薪資約
      2萬2800元，擔件負責組裝銲接排氣管之技術員，另亦有
      負責排氣管噴漆工作。97年4月30日，旭邑公司要求上訴
      人支援操作沖床機械工作，發生系爭職業傷害。
    (二)上訴人發生系爭職業傷害所操作機器之標準工程如下：工
      程1：先將加工部品用磁鐵吸起後，移至模具（準備）進
      行沖壓。工程2：加工部品，用磁鐵吸起放置模具後，將
      磁鐵退磁移出，再進行沖壓，完成後移至下一工程。工程
      3：加工部品完成沖壓後，將磁鐵移至模具吸取工件。工
      程4：吸取工件後，放置儲運箱內完成作業。
五、得心證之理由：
    (一)依據機械器具安全防護標準第6條規定：衝剪機械之安全
      裝置，應具有下列機能：一防護式安全裝置：滑塊等在動
      作中，能使身體之一部不致介入危險界限之虞。二雙手操
      作式安全裝置：(1)安全一行程式安全裝置：在手指自按下
      起動按鈕或操作控制桿（以下簡稱按鈕等），脫手後至該
      手達到危險界限前，能使滑塊等停止動作。(2)雙手起動式
      安全裝置：以雙手操作按鈕竿，於滑塊等動作中，手離開
      按鈕等時使手無法達到危險界限。三感應式安全裝置：滑
      塊等在動作中，遇身體之一部接近危險界限時，能使滑塊
      等停止動作。四拉開式或掃除式安全裝置：遇身體之一部
      介入危險界限時，能隨滑塊等之動作使其脫離危險界限。
      故從事衝剪機械作業時不論使用何種安全護圍或未用夾具
      ，應具有防止身體之一部介入滑塊等動作範圍之危險界限
      之性能，衝壓機械是否應用夾具或磁石拿取、放置工作部
      品，須視當時作業情形而定，如工件大小、重量等，有行
      政院勞工委員會中區勞動檢查所99年10月14日勞中檢製字
      第0991013214號函附卷可稽。
    (二)旭邑公司沖壓機台約六、七台，以大小來分有四種。依旭
      邑公司工作日報表顯示，上訴人於97年4月21、22、23、
      24日，均有做第四種小台的沖壓台工作，而同年月30日發
      生系爭職業災害當日，係做第三種沖壓台工作。依證人徐
      湧鈞、林頂立、詹鎮之證述內容，足見：旭邑公司員工
      首次接觸新的工作當日，旭邑公司都會由派員教導操作之
      方式，而上訴人於發生系爭職業災害前，已操作沖壓機工
      作4日。上訴人發生事故之沖壓機，與前4日操作之沖壓
      機，除手控及腳控不同外，其作業之流程均相同。上訴
      人操作沖壓機之前，現場師傅詹鎮均在場教導，並提醒應
      注意事項，產三組組長林頂立有督導詹鎮教導上訴人操作
      沖壓機，其動作熟練後，林頂立才離去。上訴人發生事
      故之沖壓機，並未發現有任何機械故障之情事，事故翌日
      ，仍照常由其他工人操作生產。上訴人操作發生事故之
      機台約2個多小時才受傷，期間已順利完成100多個產品。
      顯然上訴人對該機台之操作流程已熟悉，殊堪認定。
    (三)依兩造所不爭執發生系爭職業傷害所操作機器之標準工程
      ，足證系爭職業災害上訴人所操作機器之工程，容非繁複
      ，縱上訴人係以手取拿物件，但操作該沖壓機最應注意及
      防避危險之部分，應係沖壓之前須先將手移開，始可用腳
      踏開關以啟動沖壓動作，並於確定已啟動沖壓動作後即須
      將腳移開，以避免沖壓動作之連續，容重於操作者對其工
      程步驟之絕對遵守，此種工安教育委以實際操作教導為必
      要，且旭邑公司既已派員教導說明完畢，且無證據足認沖
      壓機有何機件缺失或保養不足之缺失，故尚難論究旭邑公
      司對上訴人之受有系爭職業災害，確有未盡保護勞工之教
      育、訓練、安全衛生等義務之處。本件應係上訴人於沖壓
      之前，未先將手移開，即用腳踏開關以啟動沖壓動作，致
      生系爭職業災害，並不能因旭邑公司設置完善預防接觸裝
      置與否而免除，足見上訴人所受系爭職業災害，與旭邑公
      司有無設置完善預防接觸裝置無關，即兩者並無相當因果
      關係存在，上訴人主張其係因旭邑公司之機器未設置安全
      設施而受傷云云，應無可採。
    (四)綜上所述，上訴人主張被上訴人就其所受之傷害，應負侵
      權行為損害賠償責任，並依上揭規定請求被上訴人應連帶
      給付上訴人147萬1132元，及自98年12月11日起至清償日
      止，按年息百分之五計算之利息，為無理由，應予駁回。
      原審就上訴人前開請求部分，為其敗訴之判決，經核於法
      洵無違誤。上訴意旨指摘原判決於其不利部分不當，求予
      廢棄改判，為無理由，應予駁回。
六、本件事證已臻明確，兩造其餘攻擊、防禦方法，與判決結果
    不生影響，爰不一一論述。
七、據上論結，本件上訴為無理由。爰依民事訴訟法第449條第1
    項、第78條，判決如主文。
中    華    民    國    99    年    11    月    9     日
                民事第五庭    審判長法  官  李寶堂
                                    法  官  鄭金龍
                                    法  官  黃永祥
以上正本係照原本作成。
不得上訴。
                                    書記官  陳如慧
中    華    民    國    99    年    11    月    9     日
                                                      Ｖ

司法院資訊處製作；財團法人民間司法改革基金會備份。
